【裁判字號】    95,上訴,1501
【裁判日期】    951212
【裁判案由】    強盜等
【裁判全文】
臺灣高等法院高雄分院刑事判決        95年度上訴字第1501號
上  訴  人  臺灣高雄地方法院檢察署檢察官
上  訴  人  乙○○
即  被  告
指定辯護人  本院公設辯護人 李佩娟
上列上訴人等因被告強盜等案件，不服臺灣高雄地方法院95年度
訴字第966 號中華民國95年6 月27日第一審判決（起訴案號：臺
灣高雄地方法院檢察署95年度偵字第3776號），提起上訴，本院
判決如下：
     主  文
原判決撤銷。
乙○○共同以非法方法剝奪他人之行動自由，累犯，處有期徒刑
壹年。
    事  實
一、乙○○前於民國91、92年間，因違反毒品危害防制條例等罪
    ，經原審法院先後判處各1 年有期徒刑確定，並於91年12月
    5 日入監，於93年12月1 日縮短刑期假釋出監，嗣於94年7
    月5 日縮短刑期之期滿所餘刑期內未經撤銷假釋，其未執行
    之刑，以已執行論。
二、緣甲○○前積欠楊宏偉新台幣（下同）2 萬元之債務未清償
    ，楊宏偉乃夥同乙○○、黃威德（警方調查中）及不詳姓名
    年籍之成年男子等4 人，於95年1 月27日早上10時許，由楊
    宏偉駕駛其父親所有之車牌號碼5325─XA之自用小客車搭載
    乙○○、黃威德及上開不詳姓名年籍之成年男子，共同前往
    台南縣永康市○○街238 號甲○○住處附近工寮催討債務，
    於同日中午11時許扺達該工寮處停車，渠等四人共同基於剝
    奪他人行動自由之犯意聯絡，先由楊宏偉敲該工寮鐵捲門，
    待甲○○開啟鐵捲門後，楊宏偉遂進入工寮內向甲○○催討
    欠債2萬元，經甲○○央求楊宏偉寬限延展清償日，惟不為
    楊宏偉所接受並要求甲○○一同上車回高雄籌錢還債，然被
    甲○○拒絕並堅持不跟楊宏偉等4人回高雄後，楊宏偉即徒
    手毆打甲○○（未成傷），而乙○○即自上開車內取出楊宏
    偉父親所有置放在車內拔釘器1支，另一名不詳姓名年籍之
    成年男子則自上開車內取出一把黑色類似手槍之不明物（未
    扣案）與黃威德進入工寮內，由楊宏偉向甲○○恫嚇稱：你
    若不上車，就要打死你等語，致甲○○心生畏怖而上車，乙
    ○○則坐在後座左側位置，甲○○坐在後座中間位置，另一
    名不詳姓名年籍之成年男子坐在後座右側位置，而黃威德坐
    在前方駕駛座旁之乘客座，以剝奪甲○○行動自由，再由楊
    宏偉駕駛該車自台南縣永康市出發，途經國道高速公路北向
    南往高雄方向行進，途中楊宏偉要求甲○○身上有多少錢即
    還多少錢，並要甲○○打電話給友人籌錢還債或以匯款方式
    清償，甲○○遂取出身上皮夾（內含現金新台幣4 、5 千元
    、提款卡、身分證各1 張）交予楊宏偉，而後座之乙○○及
    該名不詳姓名年籍之成年男子之其中一人即對甲○○恫嚇稱
    ：你若不趕快籌錢，再晚一點的話，看你要如何回去等語，
    致甲○○心生畏怖而沿路打電話連絡其女友籌錢，惟其女友
    未曾回覆消息，於同日中午12時10分許，楊宏偉駕車駛抵高
    雄市○○○路659 號G 棟大樓地下室停車場後，黃威德先下
    車欲買便當，而由楊宏偉、乙○○及該名不詳姓名年籍之成
    年男子限制甲○○行動自由，一同搭乘該G 棟大樓電梯直達
    5 樓，再由該名不詳姓名年籍之成年男子開啟高雄市○○○
    路659 號5 樓楊宏偉租賃住居所大門，該四人乃進入上開65
    9 號5 樓屋內，楊宏偉向甲○○恫嚇稱：你要在今日（27日
    ）下午5 時前籌錢匯入指定帳戶（指楊宏偉指定之帳戶000-
    0000000-0000000 號），否則將打死你等語，乙○○向甲○
    ○恫嚇稱：如果不趕快籌錢，看你晚上要如何回去等語，致
    甲○○心生畏怖，而以行動電話傳簡訊方式向其在臺南市之
    兄長林忠和求救報警。嗣警員林修正、陳忠慶等人於同日1
    時40分許，據報前往上開明誠三路659 號一樓大廳，此時，
    楊宏偉等人自5 樓屋內電視監視螢幕看到該棟大樓之1 樓有
    大批警力後，楊宏偉、該名不詳姓名年籍之成年男子、乙○
    ○即一同跑向門外之樓上奔去，而甲○○則尾隨向門外之樓
    下奔跑至一樓向警方求救，並向警方表示上開5 樓內尚有楊
    宏偉等人。嗣因乙○○不諳該棟大樓方向及失去楊宏偉、該
    名不詳姓名年籍之成年男子蹤影後，乙○○立即向樓下方向
    走至一樓警衛室時，適為警發現而逮捕，再由乙○○帶同警
    方前往5 樓攻堅查緝楊宏偉等2 人，惟該二人趁隙逃逸，警
    方在上開5 樓內扣得海洛因（毛重170.8 公克許）、安非他
    命（0.3 公克許）、搖頭丸17顆、安非他命吸食器、攪拌器
    、湯匙、電子秤、帳冊各1 個、火藥1 包（9.8 公克許）、
    底火（65顆）、鋼筆手槍半成品3 支、槍枝消音器（上開毒
    品、槍、火藥部分，由警方另案移送）、夾鏈袋、封口機、
    偽造張聖豪證件（張貼楊宏偉相片）、房屋租賃契約各1 個
    ，與在上開地下室停車場內之車牌號碼5325─XA號之自用小
    客車內扣得拔釘器1 支。
三、案經高雄市政府警察局鼓山分局移送臺灣高雄地方法院檢察
    署檢察官偵查起訴。
    理  由
壹、程序部分
一、按刑事訴訟之目的，固在發現真實，藉以維護社會治安，然
    其手段仍應合法純潔、公平公正，以保障人權，是違法搜索
    所取得之原始證據及其衍生證據，應否排除其證據能力，仍
    應依同法第158 條之4 之規定，即審酌被告人權之保障及公
    共利益之維護，並斟酌：違背法定程序之情節。違背法
    定程序時之主觀意圖。侵害犯罪嫌疑人或被告權益之種類
    及輕重。犯罪所生之危險或實害。禁止使用證據對於預
    防將來違法取得證據之效果。偵審人員如依法定程序有無
    發現該證據之必然性及證據取得之違法對被告訴訟上防禦
    不利益之程度等各種情形，以為認定證據能力有無之標準，
    俾能兼顧理論與實際。經查，本件警方於95年1 月27日15時
    30分至16時30分之搜索、扣押筆錄之執行處所：高雄市○○
    ○路659 號Ｇ棟5 樓內扣得槍毒等物品及在車號5325─XA號
    自用小客車內扣得本案犯罪工具拔釘器1 支等物，有警卷第
    28頁起至第87頁槍毒帳冊、現場蒐證照片等在卷可稽，並據
    被告乙○○於原審95年3 月24日下午2 時30分訊問時供稱：
    因為警察聽甲○○說楊宏偉他們還在樓上，警察也有問我，
    我說我不知道，警察就上去攻堅等語（見原審卷第25頁第5
    行至第6 行），核與證人林忠和於原審95年6 月13日審判時
    證稱：我弟弟甲○○發簡訊給我說他被綁架，要我幫他報警
    ，也有報地址給我，我也有將電話拿給警察與我弟弟通話，
    警察詢問我弟弟事情真假，並詢問現場歹徒有多少人等語（
    見原審卷第200 頁），大致符合，且警方在上開5 樓內扣得
    海洛因（毛重170.8 公克許）、安非他命（0.3 公克許）、
    搖頭丸17顆、安非他命吸食器、攪拌器、湯匙、電子秤、帳
    冊各1 個、火藥1 包（9.8 公克許）、底火（65顆）、鋼筆
    手槍半成品3 支、槍枝消音器（上開毒品、槍、火藥部分，
    由警方另案移送）、夾鏈袋、封口機、偽造張聖豪證件（張
    貼楊宏偉相片）、房屋租賃契約各1 個，與在上開地下室停
    車場內之車牌號碼5325─XA號之自用小客車內扣得拔釘器1
    支扣案可徵，足見本件在未具備不要式搜索之緊急擄人勒贖
    報案情況下，無搜索票而為搜索，且依刑事訴訟法第131 條
    第1 、2 項之規定搜索執行後未陳報該管法院，及搜索之後
    始製作搜索筆錄之情形，其係違法搜索無訛，惟經審酌本件
    報案係擄人勒贖而警方為營救肉票之被害人緊急情況下，而
    來不及聲請搜索票，且於現場逮捕被告乙○○，再經被告乙
    ○○及被害人甲○○說楊宏偉他們還在樓上，警察就上去攻
    堅等語（見原審卷第25頁第5 行至第6 行），顯係為公共利
    益之維護及已審酌被告人權之保障並斟酌上開注意，而其搜
    索所取得之原始證據及其衍生證據，依刑事訴訟法第158 條
    之4 規定，應認上開搜索所取得證據（見警卷第28頁至第87
    頁內之上開證據），均有證據能力。
二、次按被告以外之人於審判外之言詞或書面陳述，除法律有規
    定者外，不得作為證據，刑事訴訟法第159 條固定有明文，
    惟被告以外之人於審判外之陳述，雖不符同法第159 條之1
    至之4 規定，而經當事人於審判程序同意作為證據，法院審
    酌該言詞陳述或書面陳述作成時之情況，認為適當者，亦得
    為證據。又當事人、代理人或辯護人於法院調查證據時，知
    有第159 條第1 項不得為證據之情形，而未於言詞辯論終結
    前聲明異議者，視為有前項之同意，此亦據同法159 條之5
    規定甚明。本件被害人甲○○於警詢中之陳述，係被告以外
    之人於審判外之言詞，屬於傳聞證據，且被告及其辯護人於
    原審95年4 月7 日準備程序時聲明被害人甲○○於警詢中之
    陳述係屬於傳聞證據，不得作為證據，則被害人甲○○於警
    詢中之陳述，依刑事訴訟法第159 條規定，並無證據能力。
貳、實體部分
一、上訴人即被告乙○○並未於本院審判期日到庭，惟其於原審
    並不諱言有與楊宏偉及其他人一起去甲○○的家，後來跟楊
    宏偉、甲○○及其他人回到楊宏偉之住處，雖辯稱：我並無
    恐嚇、妨害自由之犯行云云。經查：(一)前開事實，業據證人
    即被害人甲○○於原審審理時結證稱：「95年1 月27日楊宏
    偉他們4 個人來敲我工寮的鐵捲門，... 楊宏偉就要向我討
    之前我欠他的2 萬元，我說身上沒有錢，要他寬限一段期間
    ，他說已經讓我延很多次了，這次要帶我回高雄，我就一直
    拜託他，並堅持不跟他們走，他們3 個人就打我，我知道其
    中有一個持拔釘器的，我認為持拔釘器那個人沒有打我，隨
    後楊宏偉就叫另一個少年仔去車上拿了一把黑色手槍下來，
    ，我就隨他們上車下來高雄」、「在庭的被告（指乙○○）
    是其中之一，被告就是在工寮持拔釘器那個人，被告他當時
    沒有打我，後來被告有將拔釘器拿到楊宏偉的車上放」、「
    在車上就有人向我說，如果不趕快籌錢的話，等一下如何回
    去」等語（見原審95年6 月13日審判筆錄），甚為詳盡，核
    與證人即共犯楊宏偉於95年5 月23日於原審所證述：「我與
    乙○○等人於95年1 月27日去甲○○家要債」、「我向他（
    甲○○）要債，他說他沒有錢，... ，他說要向家人拿，回
    到他家，也拿不到錢，他就說要叫他太太拿給我，並要我先
    回去，我怕被騙，我就不讓他離開，我與他就一起回去明誠
    路」、「甲○○說他女友籌到5000元了，被告只是好心的向
    甲○○要趕快而已」等語，大致相符，且被告乙○○於95年
    1月28日偵訊時供稱：「楊宏偉在車上有將甲○○皮包裡的
    錢拿走。又我們到明誠路楊宏偉家裡，楊宏偉叫甲○○要在
    當日下午５點前匯錢，如果不匯錢就要讓他好看」等語，於
    原審95年3月24日訊問時亦供稱：「（誰提議去押甲○○）
    楊宏偉」、「（如何分工？）楊宏偉打電話給我要我跟他去
    收帳，我就跟他由高雄去台南，楊宏偉開車，我坐在後座，
    我們從高雄後勁出發要去台南永康甲○○的家」、「（帶何
    工具？）壹支拔釘器」、「（你們到甲○○住處附近作甚麼
    事？）楊宏偉先打電話給甲○○，甲○○沒有接電話，我們
    三人就下車到甲○○家的前門，楊宏偉叫甲○○開門，甲○
    ○就出來開門，他們在討論錢的事情，後來甲○○就跟楊宏
    偉上車坐在後座，我也坐在後座，另外同車的另名男子也坐
    後座，甲○○坐後座中間，我坐後座左側。楊宏偉開車回到
    高雄市○○○路，我們車子開進地下室，就坐電梯上五樓，
    同車的另名男子開門，我們四人就進去屋內，進去屋內後，
    楊宏偉要甲○○打電話籌錢，要五點前籌到多少錢就匯給他
    。後來我拿水給甲○○喝，基於好意問甲○○有無籌到錢，
    後來甲○○就打電話報警，我們從電視螢幕看到警察到一樓
    來，楊宏偉就說趕快跑，我與楊宏偉、另名男子就跑到大樓
    的樓上，甲○○就跑下樓去，楊宏偉與另名男子後來不知道
    跑到哪裡去，我要從大門跑出去，甲○○就叫警察抓我」等
    語，顯見證人即被害人甲○○前述指訴非虛。(二)又證人林忠
    和於原審95年6 月13日審理時證稱：「我弟弟甲○○發簡訊
    給我說他被綁架，要我幫他報警」等語，證人即警員林修正
    、陳忠慶於原審95年5 月23日審理時證稱：「我到達時，派
    出所警員已經在場了，我們接獲通知是說有一位台南的民眾
    被押到高雄來，是甲○○以簡訊通知他哥哥，他哥哥向台南
    警方報案，台南警方才又轉到高雄來，當時我有詢問被告為
    何他會在樓下，被告說他們四人將甲○○押回高雄後，拘禁
    在楊宏偉的住處」等語，而被告於原審95年4 月7 日審理時
    復供稱：「我承認有與楊宏偉及其他人一起去甲○○的家台
    南縣永康市○○街238 號，但我在他家外面樓下，我沒有進
    去他家，我認為那是他們與甲○○的金錢糾紛，他們進去就
    可以了，他們進去被害人家約10幾分鐘後就帶被害人出來並
    上車，然後開往高雄市○○○路659 號地下室停車場停車，
    然後我們就進去楊宏偉家坐，我基於好意問被害人是否籌到
    錢了，因為快過年了，錢還了就好讓被害人回去。」等語，
    本件被害人甲○○身上既無資力還款，顯見係在被告及楊宏
    偉等人恐嚇之下，致心生畏怖而隨被告上車南下高雄楊宏偉
    住處，並打電話向家人籌錢還債，應堪認定。(三)本件共犯楊
    宏偉事先已告知被告要去討債，已如前述，益見被告對於上
    開犯行事先均與共犯楊宏偉具有犯意聯絡及行為分擔甚明；
    按共同實施犯罪行為之人，在合同意思範圍之內，各自分擔
    犯罪行為之一部，相互利用他人之行為，以達其犯罪之目的
    者，即應對全部所發生之結果，共同負責（最高法院28 年
    上字第3110號判例意旨參照），是本件被告因參與上開分擔
    犯罪行為之一部，依上開共同正犯理論，亦應對全部行為共
    同負責，此外復有上開拔釘器1 支扣案可佐，事證明確，被
    告之犯行洵堪認定。
二、核被告乙○○所為，係犯刑法第302條第1項妨害自由罪，被
    告與楊宏偉、黃威德及不詳姓名之成年男子彼此間，就上開
    犯行，有犯意聯絡及行為分擔，皆為共同正犯。又被告乙○
    ○等人強押甲○○上車，於妨害自由途中，並出言恐嚇，以
    強暴脅迫手段，逼迫其打電話給友人籌錢還債或以匯款方式
    清償等情，自屬包含於妨害甲○○行動自由之同一意念之中
    ，其所為之恐嚇危害安全罪，仍應視為剝奪他人行動自由之
    部分行為，不另論罪；再被告前於91、92年間，因違反毒品
    危害防制條例等罪，經原審法院先後判處各1年有期徒刑確
    定，並於91年12月5日入監，於93 年12月1日縮短刑期假釋
    出監，嗣於94年7月5日縮短刑期之期滿所餘刑期內未經撤銷
    假釋，其未執行之刑，以已執行論，有卷附臺灣高等法院被
    告前案紀錄表1份在卷可佐，其於上開受有期徒刑執行完畢
    ，於5年以內再犯本件有期徒刑以上之罪，不論依修正前之
    刑法第47條，或修正後之刑法第47 條第1項之規定，均構成
    累犯，對被告而言並無有利或不利之情形，自不生新舊法比
    較之問題，應逕依修正前之刑法第47條，論以累犯，並加重
    其刑。
三、原審予以論罪科刑，固非無見，惟查刑法第302條第1項之妨
    害自由罪，原包括私行拘禁及以其他非法方法剝奪他人之行
    動自由而言，所謂非法方法，當包括強暴脅迫等情事在內，
    本件乙○○等人強押甲○○上車，於妨害自由途中，以強暴
    脅迫手段，逼迫其打電話給友人籌錢還債或以匯款方式清償
    等情，自屬包含於妨害甲○○行動自由之同一意念之中，已
    如前述，縱其所為，合於刑法第305條之恐嚇危害安全罪之
    構成要件，仍應視為剝奪他人行動自由之部分行為，原判決
    認上開2 罪間具有牽連犯之關係，尚有未當，檢察官上訴意
    旨，以被告之行為尚構成強盜罪（詳如後述），被告未具理
    由提起上訴，雖均無理由，惟原判決既有上開可議，仍應由
    本院將原判決予以撤銷改判；審酌被告係因楊宏偉與甲○○
    間之金錢糾紛，而受楊宏偉之託，以脅迫方法，剝奪被害人
    甲○○行動自由，犯後未能尋求被害人之諒解，猶飾詞辯解
    ，企圖合理化自身犯行，犯罪後態度欠佳等一切情狀，量處
    如主文第2 項所示之刑。至於扣案之拔釘器雖屬被告持以恐
    嚇及限制被害人行動自由犯行所用之物，惟該拔釘器非被告
    所有，亦非全體共犯所有，而係第三人楊宏偉父親所有，其
    餘扣案之物，核與本件犯罪無關，爰均不諭知沒收之宣告，
    併此敘明。
四、公訴意旨另以：被告乙○○與楊宏偉、黃威德及不詳姓名之
    成年男子，共同基於強盜之犯意聯絡，由被告乙○○持客觀
    上足以對人造成生命身體傷害而具殺傷力之拔釘器於上開處
    所後門把風，楊宏偉則持疑似手槍之不明物體與黃威德、不
    詳姓名之人2人則進入屋內，喝令甲○○將皮夾拿出來等強
    暴、脅迫方法，至甲○○不能抗拒，將皮夾交付給楊宏偉，
    楊宏偉乃強取皮夾內之身分證、提款卡及現金，因認被告尚
    涉有刑法第330條第1項結夥3人以上，攜帶兇器之加重強盜
    罪嫌云云。按犯罪事實應依證據認定之，無證據不得認定犯
    罪事實，又不能證明被告犯罪或其行為不罰者應諭知無罪之
    判決，刑事訴訟法第154條第2項、第301條第1項分別亦定有
    明文。次按刑法上之強盜罪，以有為自己或第三人不法所有
    之意圖為構成要件之一，若奪取財物係基於他種目的，而非
    出於不法所有之意思者，縱其行為違法，要不成立強盜罪（
    最高法院21年度上字第18號判例意旨參照）。本件公訴人認
    被告乙○○涉有此部分結夥3人以上，攜帶兇器加重強盜犯
    行，無非係以被害人及被告於偵查中之自白為論據；訊據被
    告乙○○則堅決否認有何加重強盜犯行，辯稱：我僅與楊宏
    偉去收帳，而無強盜犯行等語。經查：被害人甲○○於原審
    並不諱言其與楊宏偉間有借貸金錢之債務糾紛，而案發當時
    被告乙○○與楊宏偉等人係來要債，因其無錢償還上開2 萬
    元債務，乃造成被告乙○○等人將其帶往高雄之事實，核與
    被告乙○○於原審95年3月24日審理時所供稱：楊宏偉打電
    話給我要我跟他去收帳，我就跟他由高雄去台南，楊宏偉開
    車，我坐在後座，還有一個不知名的成年男子也在車上，我
    們從高雄後勁出發要去台南永康甲○○的家等語，證人楊宏
    偉於原審95年5月23日審理時證稱：我於95年1月27日與被告
    去甲○○家要債云云等語，均相符合；顯見被告乙○○等非
    法方法剝奪甲○○行動自由之目的係為解決上開債權債務糾
    紛，方法雖違法可議，然尚難據此即謂被告與楊宏偉等人主
    觀上有何為自己或他人之不法所有意圖，尚難以加重強盜罪
    名相繩。此外，復查無其他積極證據足認被告涉犯上開加重
    強盜事實之證據，本件要屬不能證明被告乙○○犯加重強盜
    罪，惟與前述妨害自由罪，事實同一，僅欠缺不法所有之意
    圖，係屬實質上一罪關係，爰不另為無罪之諭知。
五、被告乙○○經合法傳喚，無正當理由不到庭，爰不待其陳述
    ，逕行判決。
據上論斷，應依刑事訴訟法第369條第1項前段、第364條、第299
條第1項前段、第371條，刑法第28條、第302條第1項、修正前刑
法第47條，罰金罰鍰提高標準條例第1條前段，判決如主文。
本案經檢察官彭南雄到庭執行職務。
中    華    民    國    95    年    12    月    12    日
                  刑事第七庭    審判長法  官  莊飛宗
                                      法  官  邱明弘
                                      法  官  黃憲文
以上正本證明與原本無異。
如不服本判決應於收受本判決後10日內向本院提出上訴書狀，其
未敘述上訴理由者，並得於提起上訴後10日內向本院補提理由書
狀（均須按他造當事人之人數附繕本）「切勿逕送上級法院」。
中    華    民    國    95    年    12    月    13    日
                                      書記官  施耀程
附錄本判決論罪科刑法條：
刑法第302 條第1 項
私行拘禁或以其他非法方法，剝奪人之行動自由者，處5年以下
有期徒刑、拘役或300以下罰金。


司法院資訊處製作；財團法人民間司法改革基金會備份。
